【裁判字號】    95,台上,2624
【裁判日期】    951123
【裁判案由】    返還不當得利等
【裁判全文】
最高法院民事判決            九十五年度台上字第二六二四號
上  訴  人  甲    ○
            乙○○○
共      同
訴訟代理人  凌 見 臣律師
被 上訴 人  丙 ○ ○
上列當事人間請求返還不當得利等事件，上訴人對於中華民國九
十五年四月四日台灣高等法院第二審判決（九十三年度重上字第
五九八號），提起上訴，本院判決如下：
    主  文
原判決關於駁回上訴人甲○請求被上訴人給付新台幣伍佰萬元之
本息暨該訴訟費用部分廢棄，發回台灣高等法院。
上訴人乙○○○之上訴駁回。
第三審訴訟費用，關於駁回上訴部分，由上訴人乙○○○負擔。
    理  由
本件上訴人主張：上訴人與被上訴人丙○○及訴外人林月娥、馬
素如（下稱林月娥等）前達成合夥投資協議，由上訴人甲○以所
有坐落台北縣金山鄉○○○段南勢湖小段四一一號土地（下稱系
爭土地），作價新台幣（下同）一千八百萬元，出賣予上訴人乙
○○○、被上訴人及林月娥等，並訂立不動產買賣契約書（下稱
買賣契約書），以該得款加計合夥人之現金出資二百萬元，共計
二千萬元，作為在系爭土地興建安養院之用。合夥共分十股，每
股二百萬元，被上訴人取得其中三股。嗣甲○為清償其於出賣系
爭土地前，提供該土地予台灣中小企業銀行股份有限公司基隆分
行（下稱台企銀基隆分行）設定抵押權（下稱系爭抵押權）所借
得之六百萬元借款（下稱系爭借款），乃於民國九十一年七月八
日與被上訴人簽訂協議書（下稱協議書），由甲○、乙○○○分
別交付支票三紙、一紙（面額共五百萬元、及一百萬元，下稱系
爭支票）予被上訴人，委由被上訴人於九十一年八月六日前提兌
該支票以清償系爭借款。詎被上訴人於兌現支票後竟未依協議為
清償，致甲○於九十一年八月六日以後，仍須支付銀行按年息百
分之七‧三七八計算之利息，使甲○及乙○○○均受有損害。伊
等已以訴狀繕本之送達為終止或解除兩造間委任或協議關係之意
思表示，被上訴人自應返還伊等各該支票金額之不當得利本息，
並依民法第五百四十二條、第五百四十四條規定，賠償所受之利
息損失及給付伊等於原審擴張請求之利息損害。求為命被上訴人
給付甲○、乙○○○依序為五百萬元、一百萬元，及均自九十一
年八月七日起按年息百分之十二‧三七八（其中百分之○‧○○
八部分，係於原審所為之擴張聲明）計付利息之判決。
被上訴人則以：系爭支票係上訴人甲○依協議書之約定所交付，
與上訴人乙○○○無涉，伊與乙○○○間並無任何法律關係存在
，乙○○○依委任等關係，請求伊返還不當得利及賠償損害，自
屬無據。又甲○所交付之（六百萬元）支票係用以填補其出賣之
土地尚有系爭抵押權未塗銷之瑕疵，伊並未受有利益，致甲○受
損害。甲○請求伊返還不當得利及賠償損害，亦屬無理。縱甲○
得為請求，然雙方間之合夥目的，既因系爭土地不能興建安養院
，無法達成而解散，顯見該土地之買賣契約，有不能達到買賣契
約預定效用之瑕疵，伊即得解除買賣契約，並以對甲○之六百萬
元價金返還債權為抵銷等語，資為抗辯。
原審以：兩造與訴外人林月娥等協議合夥，由上訴人甲○以系爭
土地作價一千八百萬元，訂立買賣契約書，出賣予上訴人乙○○
○、被上訴人及林月娥等，得款加計合夥人現金出資二百萬元，
共計二千萬元，作為在系爭土地興建安養院之用，被上訴人之投
資額為三股共六百萬元。嗣甲○、乙○○○分別交付被上訴人面
額為五百萬元、一百萬元之支票，原供被上訴人塗銷系爭抵押權
之用，但因甲○（原判決誤載為被上訴人）尚有其他連帶保證債
務未償，台企銀基隆分行未同意塗銷。甲○與被上訴人乃簽訂系
爭協議書，由甲○、乙○○○依序交付被上訴人面額五百萬元、
一百萬元共六百萬元之系爭支票，委由被上訴人提兌以清償該借
款（先前已提兌之同額票款由上訴人轉回收）。被上訴人屆期提
示得款六百萬元，現仍由其持有之事實，為兩造所不爭，堪認為
真實。系爭土地買賣契約既具買賣與合夥之雙重性質，就甲○與
被上訴人間之關係而言，該土地之買受人為出賣人甲○以外之全
體合夥人，依買賣契約書第十一條之約定，甲○有為自己以外之
全體合夥人塗銷系爭抵押權之義務。而甲○依協議書交付被上訴
人之支票款項，參諸其於另件刑事案件所陳，及寄交被上訴人之
金山郵局第九十五號存證信函（下稱第九十五號存證信函）意旨
，係在清償系爭借款及塗銷抵押權。是就被上訴人代甲○向台企
銀基隆分行提出清償，請求該分行塗銷系爭抵押權部分，彼此間
固有委任關係存在，惟就被上訴人以系爭土地買受人之身分受領
甲○交付支票部分以觀，則屬瑕疵擔保之買賣關係。因甲○對台
企銀基隆分行尚有其他連帶保證債務未清，其交付被上訴人系爭
支票所兌領之六百萬元，不足以清償全部債務，致被上訴人無法
辦理系爭抵押權之塗銷，始未代為清償系爭借款，即難認被上訴
人有何違背其受任之義務。是以甲○以被上訴人違反受任人之義
務為由，請求被上訴人賠償其支付台企銀基隆分行之利息損害，
自屬無理。至於甲○先後於九十二年七月一日、二十二日致函被
上訴人，僅屬其單方要求，並未經被上訴人同意而另成立委任關
係，被上訴人仍無依該指示清償部分借款之義務。再就買賣關係
而論，甲○交付被上訴人系爭支票，目的係在清償系爭借款及塗
銷抵押權，以履行對包含被上訴人在內全體買受人所負之瑕疵擔
保責任，被上訴人自有必要為全體買受人保有該支票所兌領之六
百萬元，以備其金額足以清償塗銷系爭抵押權時，得隨時塗銷該
抵押權以除去此瑕疵，或於瑕疵無法除去時，得據以行使瑕疵擔
保請求權。故在甲○未提出足以清償全部債務以塗銷抵押權之金
額，或履行其瑕疵擔保責任前，尚不能請求被上訴人返還該六百
萬元。從而甲○以不當得利之法律關係，請求被上訴人返還五百
萬元及法定遲延利息，亦屬無理。另就乙○○○與被上訴人之關
係而論，雙方同為系爭土地買受人之一，本無清償系爭借款及塗
銷系爭抵押權之義務。依合夥人林月娥之證詞，及甲○寄交被上
訴人之第九十五號存證信函所示，乙○○○顯係基於其與甲○間
之內部關係，憑甲○之指示，始簽交被上訴人一百萬元之支票，
使被上訴人能為甲○處理（清償系爭借款及塗銷抵押權）事務，
難謂其與被上訴人間有委任關係存在，或被上訴人兌領該一百萬
元票款係屬不當得利。乙○○○依終止委任及不當得利之法律關
係，請求被上訴人返還一百萬元之本息，即屬無據。因而將第一
審所命被上訴人應分別給付上訴人甲○、乙○○○五百萬元、一
百萬元，及均自九十一年八月七日起加付按年息百分之五計算法
定遲延利息之判決廢棄，改判駁回甲○、乙○○○該部分之訴，
並駁回其二人之上訴（被上訴人應再給付按年息百分之七‧三七
計算之利息）暨擴張之訴（前述年息百分之○‧○○八部分）。
廢棄發回部分（即駁回上訴人甲○就五百萬元本息之訴、上訴及
擴張之訴部分）：
按民事訴訟採不干涉主義，凡當事人所未聲明之利益，不得歸之
於當事人，所未提出之事實及證據，亦不得斟酌之。倘法院就當
事人所未提出之事實及證據而未以之作為攻擊防禦方法，於未曉
諭當事人令其為事實上及法律上陳述而為適當完全之辯論前，遽
行作為判決之基礎，於法即屬有違。本件原審所謂：「系爭買賣
契約兼具合夥及買賣雙重性質」、「就買賣關係而論，甲○交付
被上訴人六百萬元支票，目的係在清償系爭借款及塗銷抵押權，
以履行對包含被上訴人在內之全體買受人所負之瑕疵擔保責任，
則被上訴人自有必要為全體買受人保有該支票所兌現六百萬元，
以備其金額足以清償塗銷系爭抵押權時，得隨時塗銷抵押權以除
去此瑕疵，或於瑕疵無法除去時，得據以行使瑕疵擔保請求權。
故於甲○未提出足以清償全部債務以塗銷抵押權之金額，或履行
其瑕疵擔保責任前，尚不能請求被上訴人返還該六百萬元」云云
，似均未經上訴人甲○及被上訴人據為攻擊防禦方法。原審未曉
諭雙方就此為事實上及法律上陳述、聲明證據，並為適當完全之
辯論前，遽為不利於甲○之判決，依上說明，其判決即屬違背法
令。其次，原審既認被上訴人提兌系爭支票後，代甲○向台企銀
基隆分行提出清償及請求台企銀基隆分行塗銷系爭抵押權，係本
於委任關係為之。卻又謂被上訴人受領甲○交付該支票，係本於
瑕疵擔保之買賣關係，而以系爭土地買受人身分受領，亦有先後
所述理由矛盾之違法。又甲○主張：伊依協議書交付被上訴人之
支票，係委其提兌後清償系爭抵押借款，並不及於核發清償證明
，至於能否塗銷抵押權，核與被上訴人所負義務無涉等語（一審
卷一四三、一四四頁），衡諸該協議書僅載「……甲○（上訴人
）開具之前記支票三紙（面額合計五百萬元），以清償債務用…
…、經丙○○（被上訴人）親收無誤，此票係為清償前記抵押權
用」等旨（一審卷一四頁），並未言明必須塗銷抵押權登記。再
參以甲○先後於九十二年七月一日、二十二日委由律師函示被上
訴人，請求其依協議書之約定「清償抵押借款」，以免甲○增加
負擔利息違約金損失（一審卷一八頁至二一頁）；及合夥人之一
林月娥證稱：「……甲○……叫丙○○拿支票去還給銀行……」
、「……還錢是丙○○的事，塗銷是甲○的事……」等情（一審
卷一一三頁），似非全屬無稽。苟如原判決所認定，甲○依協議
書交付被上訴人系爭支票用以清償系爭借款，屬其與被上訴人之
委任關係，而甲○上開主張又非屬虛妄，則被上訴人於提兌系爭
支票後，竟未依協議書之約定，用以清償系爭借款，是否未違背
其受任之義務？甲○是否不得終止該委任關係，請求被上訴人返
還該款項及賠償利息損害？均非無再事推求之餘地。原審未遑詳
予調查審認，遽為甲○敗訴之判決，殊嫌速斷。甲○上訴論旨，
指摘原判決駁回其五百萬元本息之請求為不當，求予廢棄，非無
理由。
駁回上訴部分（即駁回上訴人乙○○○就一百萬元本息之訴、上
訴及擴張之訴部分）：
原審依採證、認事之職權行使，認定上訴人乙○○○與被上訴人
間並無委任關係存在，其僅係依甲○之指示，交付一百萬元支票
予被上訴人，所為給付之關係，實係存在於甲○與被上訴人間。
被上訴人受領該一百萬元票款，自非不當得利。乙○○○依委任
及不當得利之法律關係，並於原審為利息請求之擴張，求為命被
上訴人給付一百萬元，及自九十一年八月七日起按年息百分之一
二‧三七八計付之利息，均無理由。因而廢棄第一審所為乙○○
○勝訴部分之判決（一百萬元及按年息百分之五計算之利息）改
判駁回乙○○○之訴，並駁回其上訴及擴張之訴，經核於法洵無
違誤。上訴意旨猶執陳詞，聲明廢棄此部分之原判決，非有理由
。
據上論結，本件上訴人甲○之上訴為有理由，上訴人乙○○○之
上訴為無理由。依民事訴訟法第四百七十七條第一項、第四百七
十八條第二項、第四百八十一條、第四百四十九條第一項、第七
十八條，判決如主文。
中    華    民    國  九十五  年   十一   月  二十三  日
                      最高法院民事第四庭
                          審判長法官  蘇  茂  秋
                                法官  陳  碧  玉
                                法官  王  仁  貴
                                法官  劉  靜  嫻
                                法官  鄭  玉  山
      本件正本證明與原本無異
                                      書  記  官
中    華    民    國  九十五  年   十二   月    七    日
                                                      j


司法院資訊處製作；財團法人民間司法改革基金會備份。
